臺灣高雄地方法院交通事件裁定　　 100年度交聲字第2281號
原處分機關　交通部公路總局高雄區監理所旗山監理站
異　議　人　江文生
上列異議人即受處分人因違反道路交通管理處罰條例案件，對於
原處分機關即交通部公路總局高雄區監理所旗山監理站之原處分
即中華民國100年11月7日旗監違字第裁85-Z00000000號裁決書聲
明異議，本院裁定如下：
    主  文
原處分撤銷。
江文生汽車駕駛人酒精濃度超過規定標準，吊扣小型車普通駕駛
執照拾貳個月，並施以道路交通安全講習。
    理  由
一、原處分意旨略以：本件異議人即受處分人江文生（下稱異議
    人）於民國98年5月12日22時50分許，駕駛車號ZJ-5155號自
    小客車，行經高雄市國道一號南下349.8公里處，經內政部
    警政署國道公路警察局員警攔查並施以酒測，測得其呼氣酒
    精濃度為0.65MG/L，因認異議人有違反道路交通管理處罰條
    例第35條第1項第1款規定之違規行為，當場製單舉發。嗣由
    原處分機關依道路交通管理處罰條例第35條第1項第1款、第
    24條之規定，以原處分裁處受處分人罰鍰新臺幣（下同）49
    ,500元、吊扣小型車普通駕駛執24個月及施以道路交通安全
    講習之行政處分。
二、聲明異議意旨略以：異議人業經高雄地方法院檢察署為緩起
    訴處分並執行50個小時義務勞動之處分履行事項完畢，原處
    分機關另處異議人行政罰鍰45,000元違反一罪不二罰，且因
    業務關係須使用駕照，爰請求撤銷原處分等語。
三、經查：
(一)本件異議人酒後駕車因僅有一個交通違規行為，有關處罰效
    果之罰鍰、吊扣駕駛執照、施以道路交通安全講習，與該交
    通違規行為是否存在，均無從分離。法院審理時應先確定異
    議人是否確有交通違規行為存在，再決定原處分機關所適用
    之法律有無錯誤。異議人如已對於原處分之一部分聲明異議
    ，法院即應就與違規行為無從分離之罰鍰、吊扣駕駛執照及
    道路交通安全講習等全部處罰效果，併予審理，合先敘明。
(二)按汽車駕駛人飲用酒類後其吐氣所含酒精濃度超過每公升0.
    25毫克者，不得駕車；汽車駕駛人，駕駛汽車經測試檢定有
    酒精濃度超過規定標準者，處1萬5千元以上6萬元以下罰鍰
    ，並當場移置保管其車輛及吊扣其駕駛執照1年；汽車駕駛
    人，有道路交通管理處罰條例第35條第1項規定之情形，應
    接受道路交通安全講習，業經道路交通安全規則第114條第2
    款、道路交通管理處罰條例第35條第1項第1款、第24條第1
    項第2款分別定有明文。復按道路交通安全規則及道路交通
    管理處罰條例所稱之汽車，均包括機器腳踏車在內，道路交
    通安全規則第2條第1項第1款及道路交通管理處罰條例第3條
    第8款亦均有明文規定。又按一行為同時觸犯刑事及違反行
    政法上義務規定者，依刑事法律處罰之，但其行為應處以其
    他種類行政罰或得沒入之物而未經法院宣告沒收者，亦得裁
    處之，行政罰法第26條第1項定有明文。再按檢察官對被告
    為緩起訴處分時，依刑事訴訟法第253條之2第1項規定，對
    被告所為之指示及課予之負擔，雖非刑罰，但仍是一種特殊
    處遇措施，造成被告財產減少或義務增加，具有實質刑罰之
    效果，性質上亦可謂刑事處分，且緩起訴制度雖以特別預防
    為優先考量，但在具體個案適用上，於法益保護原則下，實
    已達到一般預防的作用及罪責報應理念，基於一行為不二罰
    原則，異議人既已就其行為受到刑事處分，自不應因同一行
    為再受到國家的處罰（臺灣高等法院暨所屬法院96年法律座
    談會刑事類提案第36號研討意見及結果參照）。故依行政罰
    法第26條之立法理由觀之，因認行為人已接受刑罰而足資警
    惕及懲罰之作用，不應使行為人陷於雙重處罰之不利益，是
    關於刑事法律處罰之範圍應採取實質認定，凡刑事實體法或
    程序法中所規定客觀上剝奪行為人生命、自由、財產權利，
    主觀上亦因制裁之嚴厲性、痛苦性，其強度足以造成心理強
    制而間接達成矯正教化目的之處遇手段，皆應納入其中，而
    不以形式上符合刑法第32條至第34條所定主刑及從刑種類者
    為限，始與前揭法律規範之意旨相符。則檢察官依刑事訴訟
    法第253條之1第1項、第253條之2第1項第5款規定為1年以上
    3年以下緩起訴期間之緩起訴處分，並依情狀考量認以定刑
    案被告提供一定時數義務勞務之履行事項為適當者，經刑案
    被告履行完畢而緩起訴處分確定後，除依刑事訴訟法第260
    條之規定有相當之確定力而不再受刑事追訴外，因受緩起訴
    人履行勞動服務而受強制於一定時間內為義務勞務而無法自
    由選擇行動、工作內容，性質為人身自由之剝奪，具有強制
    性及懲罰性；雖不若易科罰金係以支付金錢作為自由刑之替
    代，惟係經由此等義務勞務之條件履行得以免於遭檢察官發
    動起訴程序，仍具有替代刑罰之效果，亦屬於其為犯罪所付
    出之代價，應屬廣意之實質刑事法律處罰，堪認符合行政罰
    法第26條所稱之「依刑事法律處罰」。
(三)本件異議人酒後駕駛上揭自小客車，於前揭時、地經警攔檢
    測得呼氣酒精濃度為每公升0.56毫克，並製單舉發「該駕駛
    人酒後駕車經吐氣檢測，測得酒精濃度0.65毫克/公升」之
    違規；復因該同一酒後駕車行為，同時觸犯刑法第185條之3
    之公共危險罪而涉刑事犯罪，依道路交通管理處罰條例第10
    條之規定移送臺灣高雄地方法院檢察署（下稱高雄地檢署）
    偵辦，經該署檢察官以98年度偵字第15336號為緩起訴處分
    後，受處分人已依緩起訴處分向指定政府機關、政府機構、
    行政法人、社區或其他符合公益目的之機構或團體提供50小
    時義務勞務，其緩起訴處分期間為98年6月25日至99年6月24
    日止，嗣於98年12月4日經最高法院以98年度台上字第328號
    判決處有期徒刑1年6月確定，高雄地檢署於99年1月20日以
    99年度撤緩字第38號撤銷緩起訴處分書撤銷原緩起訴處分，
    復於99年2月24日認異議人再議有理由而撤銷前揭撤銷緩起
    訴處分書，原緩起訴處分即經緩起訴期間屆滿未經撤銷；嗣
    經原處分機關於100年10月26日以異議人有「汽車駕駛人酒
    精濃度超過規定標準(0.55以上)」之違規行為，裁處罰鍰49
    ,500元、吊扣小型車普通駕駛執照及施以交通安全講習等事
    實，此為異議人所不爭執，並有內政部警政署國道公路警察
    局98年5月27日公警局交字第Z00000000號舉發違反道路交通
    管理事件通知單、呼氣酒精濃度分析器測試結果、原處分、
    高雄地檢署檢察官98年度偵字第15336號緩起訴處分書、異
    議人緩護勞執行紀錄、同署檢察官99年度撤緩字第38號撤銷
    緩起訴處分書、同署檢察官99年度聲議字第276號審核聲請
    再議意見書及臺灣高等法院被告前案紀錄表各1紙（請見本
    院卷第7-8、10、12-13、15、19-22頁）在卷可稽，堪信為
    真實，進而異議人確因上開同一違規行為，同時受有刑事處
    罰及行政罰之事實，亦堪認定。揆諸前揭說明，系爭裁決書
    關於異議人罰鍰49,500元之裁決部分，有違行政罰法第26條
    一事不再罰之規定，應予撤銷。
(四)至於行政罰法於100年11月23日修正公布，該法第46條第2項
    規定，本法修正條文自公布日施行。依中央法規標準法第13
    條規定，法規明定自公布日或發布日施行者，自公布或發布
    之日起，算至第3日起發生效力。從而100年11月23日修正公
    布之行政罰法修正條文，應自同年月25日起發生效力。則行
    政罰法第26條第3項於100年11月23日修正增列「第一項行為
    （即一行為同時觸犯刑事法律及違反行政法上義務規定者）
    經緩起訴處分或緩刑宣告確定且經命向公庫或指定之公益團
    體、地方自治團體、政府機關、政府機構、行政法人、社區
    或其他符合公益目的之機構或團體，支付一定之金額或提供
    義務勞務者，其所支付之金額或提供之勞務，應於依前項規
    定裁處之罰鍰內扣抵之」，因同法第45條第3項亦增列規定
    「本法中華民國100年11月8日修正之第26條第3項至第5項規
    定，於修正施行前違反行政法上義務之行為同時觸犯刑事法
    律，經緩起訴處分確定，應受行政罰之處罰而未經裁處者，
    亦適用之；曾經裁處，因訴願、行政訴訟或其他救濟程序經
    撤銷，而於修正施行後為裁處者，亦同」，係以「未經裁處
    」為溯及既往之適用條件，惟異議人本案之違規行為係於98
    年5月12日，原處分機關則於100年11月7日裁處，均在上揭
    修正條文生效日即100年11月25日之前，仍有不溯及既往原
    則之適用。換言之，本案並無適用上揭修正之行政罰法第26
    條第3項規定之適用，附此敘明。
(五)又原處分關於吊扣小型車普通駕駛執照並施以道安講習部分
    ，則係預防將來再犯危險之管制罰，而有別於前揭針對已發
    生違規事實科處罰鍰之行政秩序罰，屬行政罰法第26 條第1
    項但書所稱之其他種類行政罰，原處分機關雖不得就該同一
    違規事實再處以罰鍰，然仍得裁處罰鍰以外之行政罰，是原
    處分機關依道路交通管理處罰條例第35條第1項第1款、第24
    條第1項第2款之規定，吊扣小型車普通駕駛執照並施以道安
    講習部分，自無不合。
四、綜上，原處分機關裁處異議人罰鍰49,500元之行政罰鍰部分
    ，於法未合；又原處分機關裁處異議人吊扣小型車普通駕駛
    執照及施以道安講習部分，於法並無不合；惟原處分既有上
    述瑕疵，自無可維持，應由本院將原處分撤銷，並依道路交
    通管理處罰條例第35條第1項第1款、第24條第1項第2款，裁
    定如主文第2項所示。
五、據上論斷，應依道路交通事件處理辦法第19條前段，裁定如
    主文。
中    華    民    國  100    年    12     月    20    日
                  交通法庭  法  官  張谷瑛
以上正本證明與原本無異。
如不服本裁定，應於收受送達後5 日內向本院提出抗告狀。
中    華    民    國   100    年    12    月    21    日
                            書記官  吳書逸